【裁判字號】    92,台上,1864
【裁判日期】    920410
【裁判案由】    殺人未遂等罪
【裁判全文】
最高法院刑事判決                              九十二年度台上字第一八六四號
    上  訴  人  臺灣高等法院檢察署檢察官
    被      告  甲○○
                乙○○
右上訴人因被告等殺人未遂等罪案件，不服台灣高等法院中華民國八十九年十月四日
第二審判決（八十九年度重上訴字第七八四號，起訴案號：台灣板橋地方法院檢察署
八十七年度偵字第三二三二、三四二五號），提起上訴，本院判決如左：
    主  文
原判決關於乙○○、甲○○部分撤銷，發回臺灣高等法院。
    理  由
本件原判決認定被告乙○○（綽號「阿亮」）於民國八十七年一月三日凌晨三時許，
因見其友人即台北縣三重市萬善同廣場內之攤販鄭志斌（綽號「阿斌」，由原審另案
審理）與另一攤販葉有義發生口角，乃夥同鄭志斌與葉有義互相扭打（均未據告訴）
。葉有義之子葉泰原（下或稱葉某）聞訊後持番刀一把趕赴救援。乙○○與鄭志斌見
狀，乃共同基於傷害之犯意聯絡，分持鄭志斌所有之鐵架各一支，先由鄭志斌將葉某
之番刀打落後，再由鄭志斌與乙○○各持上開鐵架追打葉某之臉部及頭部。葉某轉身
逃至萬善同廟旁時，因路滑跌倒，鄭志斌與乙○○追上後，又分持上述番刀及鐵架朝
葉某砍打。鄭志斌復另行基於殺人之犯意，持該番刀揮砍葉某頭部後方二刀，致葉某
受有頭部外傷併頭皮撕裂傷兩處（此部分傷勢與乙○○無關）、左膝擦傷、臉部撕裂
傷兩處等傷勢，經送醫急救始倖免於難等情。因而撤銷第一審論處乙○○共同殺人未
遂罪刑之判決，並變更起訴法條，改判論處乙○○共同傷害人之身體罪刑。並以公訴
意旨雖稱：被告甲○○於前揭時地與鄭志斌、乙○○共同基於殺人之犯意，分持鐵架
、番刀砍殺葉泰原頭部，致葉某受上開傷勢，經送醫急救始倖免於難等情，因認甲○
○涉犯刑法第二百七十一條第二項、第一項之殺人未遂罪嫌。惟經審理結果，認為不
能證明甲○○犯罪，因而撤銷第一審論處甲○○共同殺人未遂罪刑之判決，改為甲○
○無罪之諭知，固非無見。
惟查：(一)、按刑事訴訟法第九十五條第一款關於告知犯罪嫌疑及罪名程序之規定，旨
在使被告得以充分行使其訴訟防禦權，以達刑事訴訟發見真實兼及程序公正之目的。
是以法院如欲變更檢察官起訴法條或罪名而為判決者，自應依上開規定於審判期日前
踐行上開告知罪名變更之程序，始能避免突襲性裁判，而確保被告之權益。否則，如
於辯論終結後，逕行變更起訴法條或罪名而為判決，依上說明，其對於訴訟程序之踐
行，即非適法。查本件檢察官對被告乙○○起訴之法條及罪名為刑法第二百七十一條
第二項、第一項之殺人未遂罪，原判決變更檢察官起訴法條及罪名，改依同法第二百
七十七條第一項之普通傷害罪論科。然並未依上開規定於審判期日前，對乙○○踐行
告知法條及罪名變更之程序，有原審訊問及審判筆錄可稽（見原審卷(一)第五十六頁、
第八十五頁、第一六一頁、第一八四頁，卷(二)第十八頁、第一一二頁、第一六五頁）
。依上說明，其對於訴訟程序之踐行，自非適法。(二)、查本件檢察官起訴書及原判決
事實欄均記載乙○○、鄭志斌有與葉有義「互相扭打」之事實。而葉有義於檢察官偵
查中，亦就其所受傷勢提出驗傷診斷書一份為證，並陳稱：「（你受傷的部分要告訴
？）要告」等語（見八十七年度偵字第三二三二號偵查卷第七十二頁、第七十四頁）
。乃原判決事實欄對於彼三人互相扭打部分，竟於括弧內記載「均未據告訴」云云（
見原判決第二面倒數第一行），顯與卷內筆錄內容不符。究竟檢察官是否已就乙○○
傷害葉有義身體部分提起公訴？原審誤認葉有義未提出告訴，而就此部分棄置不論，
自有可議。(三)、原判決認定乙○○與鄭志斌分持鐵架一支追打攻擊葉泰原之頭部及臉
部，嗣又與鄭志斌分持鐵架及番刀砍打葉泰原，致葉泰原頭部外傷併頭皮撕裂傷兩處
、左膝擦傷、臉部撕裂傷兩處，經送醫急救始倖免於難等情。倘若無訛，則彭、鄭二
人所持以行兇之鐵架及番刀，似屬足以奪人性命或使人受重傷之兇器，而葉泰原受傷
情形亦相當嚴重。縱認乙○○並無殺人之犯意，則其究竟係基於普通傷害，抑或重傷
害之故意而加害葉某？難謂全無疑竇。原判決雖已就乙○○並無殺人之犯意加以說明
，但對於如何認定其僅具有普通傷害之故意，而無重傷害之故意，則未於理由內併予
論敘說明，亦有理由不備之違誤。(四)、原判決一方面認定彭、鄭二人分持鐵架一支追
打攻擊葉泰原之「頭部及臉部」；一方面又認定葉某所受「頭部外傷」、「併頭皮撕
裂傷」兩處傷勢均與乙○○無關，僅其「左膝擦傷」及「臉部撕裂傷」兩處為彭、鄭
二人共同傷害所造成，前後已有矛盾。且原判決理由謂：葉泰原頭部之傷係為鄭志斌
所砍，業據葉泰原指陳在卷，乙○○並無足以致人於死命之傷害行為甚明云云，而據
此作為其認定彭某無殺人犯意之論據之一（見原判決第八面倒數第八行至倒數第五行
）。惟卷查葉泰原於警詢時陳稱：「……乙○○持鐵架在（或右）後腦打，我都傷到
頭部，如診斷書」等語。於偵查中亦稱：「乙○○拿鐵架打我後腦，鄭志斌拿番刀砍
我右腦……」等語（見同上偵查卷第十一頁、第七十頁反面）。則原判決謂葉某頭部
之傷僅鄭志斌一人所為，並謂乙○○對葉某並無致命之傷害行為一節，似與葉某指訴
之情節未盡相符。究竟乙○○有無持鐵架毆擊葉泰原「後腦部」要害之行為？葉某「
頭部外傷併頭皮撕裂傷兩處」之傷勢，究竟係何種兇器所造成？以乙○○所持之鐵架
能否造成上述傷勢？上開疑點與判斷乙○○應否對葉泰原頭部之傷勢負責，以及彭某
是否與鄭某有殺人犯意聯絡及行為分擔攸關，自有再深入調查明白之必要。原審對此
未予詳查，遽認葉某上開傷勢與乙○○無關，而為其有利之認定，亦嫌調查未盡。(五)
、原判決事實既認定鄭志斌持上述番刀揮砍葉某頭部後方二刀，致葉某受有頭部外傷
併頭皮撕裂傷兩處等情；卻於判決甲○○無罪之理由內說明：「葉泰原頭部外傷併頭
皮撕裂傷兩處，係撕裂傷，併非刀傷或切割傷……是否曾遭刀砍已非無疑」云云（見
原判決第二十面第三行至第五行），其事實認定與理由說明，前後不無矛盾。且原判
決事實欄既認定葉某受有頭部外傷併頭皮撕裂傷兩處、左膝擦傷、臉部撕裂傷兩處等
傷勢等情；則其頭、臉部合計共有撕裂傷「四處」。乃其理由竟又謂：依葉泰原及證
人李鳳山所為不利於甲○○之供述，（若）甲○○與鄭志斌、乙○○三人係連續持番
刀及鐵架攻擊葉泰原之頭部、臉部，按理葉泰原頭部、臉部之傷口應不止此「兩處」
，是其陳述顯與診斷證明書之記載不符云云。並據此認為葉泰原及證人李鳳山所為不
利於甲○○之證述與事實不符，而不予採信，亦有事實與理由矛盾之違誤。(六)、按證
人之個人意見或推測之詞，不得作為證據，刑事訴訟法第一百六十條定有明文。原判
決採用證人邱鑑珍在原審所陳：「知道（打架之事），當時甲○○沒有在場，我當時
剛好要去廁所，本案跟甲○○沒有關係，打架處離他很遠，我看到時，打架已結束，
有很多人在看，有很多攤位在看」、「我當時要去廁所，我看到時，他們已打完，有
人倒在那邊，甲○○那時在收攤位，我有跟他碰面，我問他這麼晚，怎麼還沒有收好
，他就笑一笑，我又問他全（前）面怎麼這麼多人圍在那邊，他說可能是有人在打架
」等語（見原審卷(一)第一二三頁），作為甲○○有利之證據。惟依邱鑑珍所述「我看
到時，打架已結束」、「我看到時，他們已打完」等語觀之，其既非自始即在場，則
甲○○究竟有無參與對葉某行兇，似非其所能確知，則其所稱「甲○○沒有在場」、
「本案跟甲○○沒有關係」等語，似屬其個人意見或推測之詞。原審未予究明，遽採
為證據，依上規定，自非適法。(七)、原判決採用證人林秀華在原審所陳：「……甲○
○在他攤位收拾東西，乙○○、甲○○都沒有一起追打葉泰原……」云云（見原審卷
(一)第一六一之一頁），作為甲○○有利之證據。但葉泰原在原審指稱：證人林秀華係
鄭志斌之女友等語（見原審卷第一六二頁）；而鄭志斌與甲○○、乙○○等三人在本
案均與葉泰原處於對立關係。則證人林秀華前揭證詞，是否有故意偏袒甲○○、乙○
○二人之情形，似非全無疑竇。且原判決既已確認乙○○有追打葉某之事實，並就彭
某部分予以論科。證人林秀華猶證稱：乙○○、甲○○都沒有一起追打葉泰原云云，
可見其證言不實。乃原審未究明其證詞是否可信，遽採為有利於甲○○之認定，亦有
可議。(八)、原判決採用證人廖林宗、宋美英在原審之證詞，作為有利於甲○○之證據
。惟卷查廖林宗於原審雖陳稱：「我當天就在甲○○攤內打麻將，我看見有一個人騎
摩托車衝過來跌倒，拿著刀子往前衝，我看見一個比較胖的人就拿攤架抵抗……我當
時與甲○○一直在攤內聊天」等語；惟並未進一步說明甲○○隨後是否亦有參與行兇
之行為（見原審卷(一)第一六四頁）。而證人宋美英於原審雖證稱：「當時我在萬善同
玩麻將……當時老闆說叫我不要玩，要收店，我問為何不能玩，他說前面有事情發生
，我看到有一年輕人騎機車滑倒，他有帶刀，我看到會害怕就趕快跑到裡面去，其他
我都不知道」、「（以後的情形你都沒有看到？）是的」、「（問：那時老闆有無在
店裡面？）有」、「（問：老闆有無跟你說打架等情形？）他只跟我說前面有事發生
，有很多人圍觀」、「（問：老闆有無去看？）沒有，他忙著收攤，因為前面有事情
發生」等語（見原審卷(一)第一九五、一九六頁）。惟依其所陳「我看到會害怕就趕快
跑到裡面去，其他我都不知道」、「（以後的情形你都沒有看到？）是的」等語觀之
，其於看到該年輕人騎機車滑倒（帶刀）後，即因害怕而跑至屋內，以後情形如何均
未看見。則甲○○嗣後有無參與行兇，似亦非其所能確知。原審未審酌上述證人全部
之證詞，亦未就甲○○究竟有無參與毆擊葉某，對上述證人詳加究詰訊問明白，僅擷
取渠等證詞之一部分，作為有利於甲○○之認定，其對證據之取捨，亦難謂適法。以
上或為上訴意旨所指摘，或為本院得依職權調查之事項，應認原判決關於乙○○、甲
○○部分有撤銷發回之原因。
據上論結，應依刑事訴訟法第三百九十七條、第四百零一條，判決如主文。
中      華      民      國    九十二    年      四      月      十      日
                              最高法院刑事第六庭
                                  審判長法官  吳  雄  銘
                                        法官  池  啟  明
                                        法官  石  木  欽
                                        法官  郭  毓  洲
                                        法官  吳  三  龍
      右正本證明與原本無異
                                              書  記  官
中      華      民      國    九十二    年      四      月     十四     日


司法院資訊處製作；財團法人民間司法改革基金會備份。
